【裁判字號】    97,台上,1881
【裁判日期】    970501
【裁判案由】    違反公職人員選舉罷免法
【裁判全文】
最高法院刑事判決            九十七年度台上字第一八八一號
上  訴  人  臺灣高等法院臺中分院檢察署檢察官
被      告  甲  ○
            乙○○
上列上訴人因被告等違反公職人員選舉罷免法案件，不服臺灣高
等法院臺中分院中華民國九十六年十二月十二日第二審判決（九
十六年度選上訴字第二二七一號，起訴案號：臺灣彰化地方法院
檢察署九十五年度選偵字六０、六六號），提起上訴，本院判決
如下：
    主  文
上訴駁回。
    理  由
按刑事訴訟法第三百七十七條規定，上訴於第三審法院，非以判
決違背法令為理由，不得為之。是提起第三審上訴，應以原判決
違背法令為理由，係屬法定要件。如果上訴理由書狀並未依據卷
內訴訟資料，具體指摘原判決不適用何種法則或如何適用不當，
或所指摘原判決違法情事，顯與法律規定得為第三審上訴理由之
違法情形，不相適合時，均應認其上訴為違背法律上之程式，予
以駁回。本件原判決以公訴意旨略稱：被告甲○與告訴人黃榮林
均係民國九十五年彰化縣福興鄉西勢村第十八屆村長選舉之候選
人，被告乙○○係甲○之女。被告二人明知黃榮林係該村長選舉
之唯一競選對手，對於黃榮林有無原判決附件一至四之文宣所描
述之事實，並未查證，即意圖使黃榮林不當選，而共同基於散布
該不實文宣於眾之犯意聯絡，先製作該不實文宣，再於九十五年
五月競選期間，以沿街拜票發送方式，傳播、散布第一、二件文
宣，繼於同年六月九日即投票前一日，傳播、散布第三、四件文
宣予西勢村內不特定選民。其第一件文宣係暗指黃榮林為「傳統
遜村長」，貶損黃榮林於第十七屆村長任內「亂開芭樂票、博村
民一時爽的人，抹黑、污衊、檢舉、誣告、買票，卡位營私，政
治樁腳，被動受理，愛理不理，特權圖利，特權，站在對自己有
利的立場，吃喝玩樂、花完預算，配合政黨或政客動員、買票」
，第二件文宣暗指黃榮林於村長任內不做事並誣告他人，第三、
四件文宣均暗指黃榮林檢舉甲○以鮮花行賄，指摘黃榮林係「專
門檢舉對神明不敬之人」、「一再用卑鄙、抹黑、誣陷、醜化的
手段，來達到勝選」、「抹黑甲○、重傷甲○在買票」、「做賊
喊抓賊，惡毒人看出即將選輸選麥贏，就用小人澳步數」，並「
請鄉親唾棄專門檢舉的小人」等情。被告父女傳播、散布上開不
實文宣所載事項，毀損黃榮林名譽，以圖提高甲○當選之機會，
足生損害於彰化縣福興鄉西勢村第十八屆村長選舉之公平性。嗣
經投票結果，甲○以二百三十一票之領先，當選西勢村第十八屆
村長。因認被告二人涉犯公職人員選舉罷免法第九十二條之意圖
使候選人不當選，而以文字傳播不實之事，足以生損害於公眾及
他人罪，及刑法第三百十條第二項之加重誹謗罪嫌。經審理結果
，認為依檢察官所提出之證據，雖可認定甲○參與製作並散布上
述四件文宣，乙○○亦參與製作第一、二件文宣等事實。惟以公
職人員選舉罷免法第九十二條之意圖使候選人當選或不當選罪，
係以行為人在主觀上有使候選人當選或不當選之犯意，在客觀上
有以文字、圖畫、錄音、錄影、演講或他法，散布謠言或傳播不
實之事，足以生損害於公眾或他人者，為構成要件；所謂「謠言
」或「不實之事」，係指所捏造之語或虛構之事，其內容出於故
意虛捏者而言，倘有合理之懷疑，致誤認有此事實而為散布或傳
播者，因欠缺犯罪之故意，自不成立本罪。又依司法院釋字第五
０九號解釋，刑法第三百十條第三項前段「以對誹謗之事，能證
明其為真實者不罰，係針對言論內容與事實相符者之保障，並藉
以限定刑罰權之範圍，非謂指摘或傳述誹謗事項之行為人，必須
自行證明其言論內容確屬真實，始能免於刑責。惟行為人雖不能
證明言論內容為真實，但依其所提證據資料，認為行為人有相當
理由確信其為真實者，即不能以誹謗罪之刑責相繩」。上開四件
文宣，第一件標題為：「您的寶貴一票要投給那一種村長呢？」
係被告等參照專業里長聯盟、崔媽媽中心之網路資料，稍加修改
而成，旨在宣導社區發展的理念，有乙○○所提相關網路資料在
卷可憑。其內容係區分村長類型為「傳統遜村長」、「傳統好村
長」、「專業好村長」，並臚列三者之參選動機、處理村里事務
理念、方式、服務熱忱及與政黨互動等異同，以為對比。該文宣
並未提及黃榮林究屬何種類型之村長，尚難以甲○自行歸類為「
專業好村長」，並以此為競選訴求，即認被告等係指黃榮林為「
傳統遜村長」。第二件文宣以「邪與正」為標題，內容以甲○推
動西勢社區之綠美化績效為主要訴求。其上雖印載「遭受不明的
抹黑、誣告」、「有人抹黑甲○先生將樹苗分送樁腳，涉嫌期約
賄選」、「林務局兩次派官員五人，蒞村瞭解實情，證實有人誣
告」、「有人不做事，忙著抹黑、誣告」等語，然僅為甲○對於
遭受他人投訴送樹苗給樁腳，涉嫌期約賄選乙事之表達不滿。至
於黃榮林有無為上開檢舉、抹黑，此項文宣並未提及。如以黃榮
林係甲○之競選對手，即認甲○此部分文宣係在傳播指摘黃榮林
為該檢舉、抹黑，非但流於以推測認定事實，且無異剝奪甲○在
競選期間因曾受上開檢舉而得為自己辯解澄清之權利。第三、四
件標題分別為「向神明敬獻鮮花有罪嗎？」及「讓正義出頭天，
還甲○清白」之文宣，係甲○及其親友曾因致贈寺廟、神壇鮮花
，而遭人以黃榮林名義具名檢舉送花行賄買票，並經檢察官指揮
警、調人員多處實施搜索扣押及偵辦，其高齡母親因此送醫救治
。甲○基於上述被檢舉偵辦之客觀事實，而檢舉書是否並非黃榮
林所為及檢舉內容究竟如何，並非其於偵查期間得向檢察官查證
事項，則在僅有二人競選情形下，其主觀上確信係遭黃榮林檢舉
，以候選人為己澄清之立場，於該二件文宣中宣稱係遭人檢舉以
致贈鮮花買票，並暗示此人為其競爭對手，「請鄉親們唾棄專門
檢舉對神明不敬的人」，「請鄉親唾棄專門檢舉的小人」等語，
並非毫無根據，難認係出於故意捏造或虛構，且意在就可受公評
之候選人信用、人品、操守等事項，訴諸選民，亦難認係出於毀
損他人名譽、信用之惡意。又乙○○於偵審中均否認參與製作及
散發第三、四件文宣，卷內亦無其參與製作及散發此二文宣之證
據，尚難證明其涉嫌此部分犯行。至公訴人所舉證人粘美玲、杜
陳進鳳、杜胡阿粉、洪文彬於偵查中之證詞，或有瑕疵，或難遽
信為真，或不足為被告等犯罪之認定，或證詞反覆不一，均不足
為被告二人不利之證明。檢察官所提出之證據，既乏積極證據足
資證明被告等犯罪，自應為無罪之諭知。因予維持第一審諭知被
告等均無罪之判決，已綜合全部卷證資料，詳加審酌論斷，從形
式上觀察，並無判決違背法令之情形存在。按刑事訴訟法第一百
六十一條第一項規定：「檢察官就被告犯罪事實，應負舉證責任
，並指出證明之方法。」是以，檢察官對於起訴之犯罪事實，應
負提出證據及說服之實質舉證責任；倘其所提出之證據，不足為
被告有罪之積極證明，或其指出證明之方法，無從說服法院以形
成被告有罪之心證，基於無罪推定之原則，自應為被告無罪判決
之諭知。再者，採證認事本屬事實審法院之職權，如所為之判斷
，不違背經驗法則及論理法則，即不能任意指為違背法令，而執
為合法之第三審上訴理由。本件原審依審理所得心證，說明檢察
官所指出之證明方法，均無從形成被告等有罪之心證，因予諭知
無罪之判決，於法並無不合。檢察官上訴意旨對原判決理由內已
論述綦詳之事項，專憑己見，謂有理由不備、與卷內資料及經驗
、論理法則有違等違法云云，再為單純之事實上爭執，與法律規
定得為第三審上訴理由之違法情形，不相適合，其上訴為違背法
律上之程式，應予駁回。
據上論結，應依刑事訴訟法第三百九十五條前段，判決如主文。
中    華    民    國  九十七  年    五    月    一    日
                      最高法院刑事第十二庭
                          審判長法官  花  滿  堂
                                法官  黃  正  興
                                法官  陳  東  誥
                                法官  林  錦  芳
                                法官  黃  梅  月
      本件正本證明與原本無異
                                      書  記  官
中    華    民    國  九十七  年    五    月    五    日
                                                      v


司法院資訊處製作；財團法人民間司法改革基金會備份。
